臺灣高等法院臺南分院刑事判決　　　　 96年度上訴字第111號
上　訴　人
即　被　告　甲○○
上列上訴人因違反毒品危害防制條例案件，不服臺灣臺南地方法
院95年度訴字第1433號中華民國95年12月7日第一審判決（起訴
案號：臺灣臺南地方法院檢察署95年度毒偵緝字第225、226、22
7、228號），提起上訴，本院判決如下：
    主  文
原判決撤銷。
甲○○連續施用第一級毒品，累犯，處有期徒刑拾月，扣案已使
用及未使用之注射針筒各壹支（共貳支），均沒收。又連續施用
第二級毒品，累犯，處有期徒刑柒月。應執行有期徒刑壹年參月
，扣案已使用及未使用之注射針筒各壹支（共貳支），均沒收
    事  實
一、甲○○前於民國（下同）八十五年間，因違反毒品危害防制
    條例案件，經臺灣基隆地方法院判處有期徒刑三年確定，於
    八十九年一月二十日縮短刑期假釋出監並交付保護管束，於
    九十年十月四日因施用毒品經法院撤銷假釋復入監執行，於
    九十二年九月一日縮短刑期以執行完畢論；並曾因施用毒品
    案件，經臺灣基隆地方法院以九十年度聲字第一六四號裁定
    令入勒戒處所觀察勒戒，於九十年三月二十一日觀察勒戒執
    行完畢釋放。詎猶不知悔改，復基於施用第一級毒品海洛因
    之概括犯意，自九十四年十一月間某日起至九十五年三月底
    某日止，在台南縣市內之公廁等處，以將海洛因置於注射針
    筒內注射之方式，連續施用第一級毒品海洛因多次。甲○○
    另基於施用第二級毒品安非他命之概括犯意，自九十四年十
    月間某日起至九十五年三月底某日止，在台南市○○路○段
    一０三號住處等地，以將安非他命置於玻璃容器內，在其下
    用火燒烤吸其煙氣之方式，連續施用第二級毒品安非他命多
    次。嗣經警多次查獲並採尿而知悉上情（其中於九十四年十
    二月二十九日十四時三十分許，在台南市○○街中國戲院前
    ，為警查獲時，扣得被告所有已使用及未使用之注射針筒各
    一支）。
二、案經臺南市警察局第二分局報告臺灣臺南地方法院檢察署檢
    察官偵查起訴。
    理  由
壹、證據能力部分：按被告以外之人於審判外之陳述，經當事人
    於審判程序同意作為證據，法院審酌該言詞陳述或書面陳述
    作成時之情況，認為適當者，亦得為證據。當事人、代理人
    或辯護人於法院調查證據時，知有第一百五十九條第一項不
    得為證據之情形，而未於言詞辯論終結前聲明異議，視為有
    前項之同意，刑事訴訟法第一百五十九條之五定有明文。查
    ，被告甲○○於本院審理時雖未到庭，惟本件認定事實所引
    用之供述證據，業經被告於原審審理時及本院準備程序中均
    表示無意見，並當庭表示認罪，原審亦裁定以簡式審判程序
    審理，可認為同意作為證據。本院審酌本案所引用之文書證
    據之取得過程並無瑕疵，與本案待證事實間復具有相當之關
    聯性，以之為本案證據尚無不當，自得採為證據。先予敘明
    。
貳、實體部分：
一、訊據被告甲○○對於上開時、地，多次非法施用海洛因及安
    非他命之事實，業據其在警訊、偵查、原審及本院準備程序
    時，均坦承不諱，並有臺南市警察局第二分局偵辦毒品危害
    防制條例案件尿液送驗對照表三份、長榮大學九十四年十月
    二十一日、九十四年十一月十七日、九十五年一月十三日確
    認報告各一紙、搜索扣押筆錄一份及扣案已使用及未使用之
    注射針筒各一支，暨相片一幀在卷可按。據上，足認被告之
    自白確與事實相符，被告非法施用第一級毒品海洛因及第二
    級毒品安非命之犯行，事證明確，足堪認定。
二、按觀察、勒戒或強制戒治執行完畢後，五年內再犯毒品危害
    防制條例第十條之罪者，檢察官應依法追訴，同條例第二十
    三條第二項定有明文。查被告前因施用毒品案件，經台灣基
    隆地方法院裁定送如事實一所述之觀察、勒戒，有台灣高等
    法院被告前案紀錄表在卷可按。被告於觀察、勒戒執行完畢
    後五年內再犯毒品危害防制條例之罪，即應依追訴、審理。
三、論罪：按海洛因及安非他命係毒品危害防制條例第二條第二
    項第一、二款所明定之第一級及第二級毒品。被告非法施用
    第一級毒品及第二級毒品，核其所為，係犯毒品危害防制條
    例第十條第一項之施用第一級毒品罪及同條第二項之施用第
    二級毒品罪。其持有第一級及第二級毒品之低度行為各為施
    用之高度行為所吸收，不另論罪。又上開二罪，犯意各別，
    罪名不同，應分論併罰。又被告多次施用第一級毒品海洛因
    及第二級毒品安非他命之犯行，各時間緊接、所犯構成要件
    相同之罪，顯係基於概括犯意反覆為之，均為連續犯，應均
    依修正前刑法第五十六條之規定論以一罪，並加重其刑。又
    被告有如事實一所述之前案犯行經法院判處有期徒刑，並經
    執行完畢，有台灣高等法院被告前案紀錄表可憑，其受徒刑
    執行完畢後，五年以內再故意犯本件有期徒刑以上之罪，為
    累犯，應依修正前刑法第四十七條第一項加重其刑，並遞加
    重之。（新舊法比較詳後述）。
四、刑法新舊法比較：按行為後法律有變更者，適用行為時之法
    律。但行為後之法律有利於行為人者，適用最有利於行為人
    之法律，刑法第二條第一項定有明文。又比較時應就罪刑有
    關之共犯、未遂犯、想像競合犯、牽連犯、連續犯、結合犯
    ，以及累犯加重、自首減輕暨其他法定加減原因（如身分加
    減）與加減例比等一切情形，綜其全部罪刑之結果而為比較
    。查被告行為後，刑法已於九十四年二月二日修正公布，並
    於九十五年七月一日生效施行。茲比較本案所涉新舊刑法：
（一）連續犯部分：被告行為後，新法業已刪除連續犯之規定，
      此刪除雖非犯罪構成要件之變更，但顯已影響行為人刑罰
      之法律效果，自屬法律有變更。依舊法被告連續犯之行為
      係論以一罪，依新法對則依數罪併罰。比較新、舊法結果
      ，仍應適用被告之行為時法律即舊法論以連續犯，對被告
      較為有利。
（二）累犯部分：被告係於五年以內再故意犯本件有期徒刑以上
      之罪，不論依修正施行前之刑法第四十七條，或修正施行
      後之刑法第四十七條第一項之規定，均構成累犯，對被告
      而言並無有利或不利之情形。
（三）數罪併罰部分：修正前刑法第五十一條規定：「數罪併罰
      ，分別宣告其罪之刑，依左列各款定其應執行者：」其中
      第五款規定：「宣告多數有期徒刑者，於各刑中之最長期
      以上，各刑合併之刑期以下，定其刑期。但不得逾二十年
      。」，修正後刑法第五十一條第五款已改為：「宣告多數
      有期徒刑者，於各刑中之最長期以上，各刑合併之刑期以
      下，定其刑期。但不得逾三十年。」。因被告所犯之毒品
      危害防制條例第十條第一項、第二項之罪，最重本刑各僅
      有期徒刑五年、三年。比較結果，被告行為後刑法第五十
      一條第五款之修正，對於被告並無有利或不利之情形。
（四）綜合比較上開法定刑之加減原因，以適用上開修正前刑法
      之規定，較有利於被告，自應依新法第二條第一項規定，
      應適用較有利於被告之行為時法律即舊法論以連續犯、累
      犯及定其應執行刑，並一併適用之。又沒收為從刑，從刑
      附屬於主刑，依主刑所適用之法律。（最高法院95年第8
      次刑事庭會議決議參照）
五、撤銷改判之理由：原審以被告罪證明確，因予論罪科刑固非
    無見，惟查：
（一）刑法立法理由固略謂：「連續犯之規定廢除後，對於部分
      習慣犯，如竊盜、吸毒等犯罪，在實務之運用上，可以補
      充解釋之方式，發展接續犯之概念，對於合乎接續犯或包
      括一罪之情形，認為構成單一之犯罪，以限縮數罪併罰之
      範圍，用以解決數罪併罰造成刑罰過重之不合理現象」，
      然反覆施用毒品多次之行為，於九十五年七月一日新刑法
      施行以前，實務上均認定為連續犯，並非接續犯或集合犯
      ，自亦不可能因九十五年七月一日施行之新刑法已刪除連
      續犯之規定，而認昨是今非，將之改認定為接續犯或集合
      犯（參見九十五年臺灣高等法院及所屬法院因應新修正刑
      法施行座談會第十三號提案決議）。是原審對被告於刑法
      修正前連續施用第一級及第二級毒品之行為，未依修正前
      之實務見解論以被告連續犯，而均論以「集合犯」之包括
      一罪，即有未洽。
（二）扣案已使用及未使用之注射針筒各一支為被告所有，一為
      供被告施用毒品犯罪所用之物，一為供被告犯罪預備之物
      ，原審於理由中認均供被告犯罪所用之物，亦有未妥。
（三）原審將警方所查扣之注射針筒二支沒收，惟於事實中並未
      敘及所查扣之物，亦有事實與理由不備之處。
（四）沒收為從刑，從刑附屬於主刑，依主刑所適用之法律，而
      本案應依舊法之規定，已如前述。而原審依修正後刑法第
      三十八條之規定宣告沒收，亦有未合。
（五）被告上訴意旨指摘原判決量刑過重，雖無理由，惟原審既
      有上開可議之處，自應由本院依法將原判決撤銷改判，以
      期適法。
六、科刑：爰審酌被告迭經科刑及觀察、勒戒之處遇措施後，猶
    未能深切體認毒品危害己身之鉅，及早謀求脫離毒害之道，
    反而於出監出所後伺機再犯，未見有何警惕及悔意，自有使
    其接受相當時期監禁處遇以教化性情之必要，惟於原審審理
    及本院準備程序時坦承犯行，犯後態度良好，且施用毒品固
    戕害個人健康，然未侵害他人權益、犯罪手段平和等一切情
    狀，量處如主文第二項所示之刑，並依修正前刑法第五十一
    條第五款規定定其應執行之刑。
七、沒收：扣案已使用及未使用之注射針筒各一支，為被告所有
    且係供其施用毒品或預備施用毒品所用之物，業據其供承在
    卷，爰依修正前刑法第三十八條第一項第二款沒收之。
參、退併辦部分：臺灣臺南地方法院檢察署九十六年度毒偵字第
    九八０號併案意旨略以：被告甲○○基於施用第一級毒品海
    洛因之犯意，自九十四年十一月某日起九十六年一月三十日
    三時許止，持續在台南市○○路○段之「龍成飯店」等處施
    用第一級毒品海洛因多次，並基於施用第二級毒品安非他命
    之同一犯意，自九十四年十月某日份起至九十六年一月三十
    日四時許止，持續在台南市○○路○段之「龍成飯店」等處
    施用第二級毒品安非他命多次。經警於九十六年二月三日十
    一時三十分許，在台南市○○路「未來世界」ＫＴＶ釣蝦場
    查獲並採尿而和悉上情。認與本案具有包括一罪之關係，為
    法律上之同一案件，請併予審理。
（一）按所謂包括一罪，亦即構成要件行為單數，為依法律所定
      之各罪犯罪構成要件，本即以一個犯罪決意，實施數個行
      為，侵害同一法益為要件。廣義的包括一罪，包含吸收關
      係、與罰前行為、與罰後行為、吸收犯、結合犯等。狹義
      的包括一罪，則指集合犯，包括常業犯（本次刑法修正已
      刪除）、常習犯、職業犯、營業犯等。
（二）毒品危害防制條例於八十七年五月二十日修正公佈，因鑑
      於施用毒品者，大多具有「成癮性」，為貫澈社會對防制
      毒品之期昐，對施用毒品者，有施以斷癮之必要，乃就施
      用毒品行為，先為生理治療及心理復健之保安處遇，因而
      以令入戒治處所觀察、勒戒方式，戒除其身癮，若仍無法
      戒除，有繼續施用毒品之傾向，再令入戒治處所施以強制
      戒治，以戒除其心癮。倘上開保安處遇猶無法收其遮斷毒
      癮之實效，方以刑罰追訴罰。考其立法意旨及該條例第二
      條第一項之規定「本條例所稱毒品指具有成癮性、濫用性
      及對社會危害性之麻醉藥品與其製品及影響精神物質與其
      製品」，足見施用第一級或第二級毒品罪，本即預定其因
      成癮有反覆實行施用毒品之性質，故得以集合犯（常習犯
      ）論以一罪。又本次刑法修正將刑法第五十六條連續犯之
      規定刪除，其立法理由，係認實務上之見解，對於連續犯
      一罪名認定過寬，所謂概括犯意，經常可連綿數年之久，
      且採證上多趨於寬鬆，常在案件起訴後，最後事實審裁判
      前，對繼續犯同一罪名之情形，均依連續犯之裁判上一罪
      論處，不無鼓勵犯罪之嫌，亦使國家刑罰權之行使發生不
      合理之現象，基於連續犯原為數罪之本質及刑罰公平原則
      之考量，乃將刑法第五十六條予以刪除。是於刑法刪除連
      續犯後，將施用毒品罪固得認以集合犯論以一罪，然並非
      所有集合犯之犯罪行為皆漫無限制，而得以一概以包括一
      罪論處，必須行為人主觀上，係自始基於一個概括之決意
      ，且其時、空關係密切，依社會一般通念，認評價為一罪
      為適當者，方屬之。否則若認定過於寬鬆，一罪認定時點
      又可綿延許久，仍與前揭連續犯未刪除前實務上所發生之
      弊相同，即與刪除連續犯規定之立法意旨有違。
（三）查本件被告於九十六年二月三日十一時三十分許為警查獲
      時，於警詢時僅坦承於九十六年一月二十七日至一月三十
      日三時許共施用三次第一級毒品海洛因；於九十六年一月
      二十一日七時許及一月三十日四時用許，施用第二級毒品
      安非他命二次，後經警採其尿液確認其尿液中有嗎啡及安
      非他命陽性反應，之後檢察官即據以認定與被告前揭認罪
      科刑部份屬包括一罪移本院併辦。惟查，依本件併案之事
      證僅得證明被告於九十五年二月三日十一時三十分許前三
      日，確有施用第一級毒品及第二級毒品之行為。除此之外
      ，被告其他施用第一級及第二級毒品之行為均僅有被告自
      白而無其他佐證。依刑事訴訟法第一百五十六條第二項之
      規定，自無單依被告自白即為有罪之認定，此部分併辦事
      項應認無法證明。又被告前於九十五年三月十七日，為警
      查獲，其施用毒品之犯行既已為檢、警查獲，並經檢察官
      據於九十五年九月十一日起訴，其應已知不得再施用毒品
      。是被告之後再犯施用第一級及第二級毒品之行為，其施
      用之犯意，於時、空上亦已為前揭檢、警查獲行為所切斷
      ，於刑法連續犯刪除後，依社會一般之通念實不宜再評價
      為一罪，否則犯罪時間無了時，顯與社會評價有違。且檢
      察官亦率而據上即認被告自九十四年十月間起至九十六年
      一月三十日四時許止之所有施用毒品之行為均為包括一罪
      之關係，顯又產生前揭之立法意旨所述之弊，不僅其採證
      過於寬鬆，且將犯罪之時間無限延伸、漫無限制，認定過
      寬，亦與刪除連續犯規定之立法意旨有違，自不足採。
（四）綜上，檢察官所舉證據既僅只得證明被告於九十六年二月
      三日十一時三十分許前三日內有施用第一級及第二級毒品
      之行為，對其餘之犯行既無證據證明，即應作對被告有利
      之認定，認其餘施用第一級及第二級毒品之犯行證據不足
      。且被告該次施用第一級及第二級毒品之行為，與前揭論
      罪科刑部分之犯行，其時、空關係並未密切，應屬另行起
      意為之，不得以集合犯之包括一罪視之。是本件無包括一
      罪關係，公訴人移送併辦，尚有未洽，應退回原地檢署，
      另為處理，併此敘明。
肆、被告經合法傳喚，無正當理由不到庭，爰不待其陳述逕行判
    決。
據上論斷，應依刑事訴訟法第三百六十九條第一項前段、第三百
七十一條、第三百六十四條、第二百九十九條第一項前段，毒品
危害防制條例第十條第一項、第二項、刑法第二條第一項、第十
一條前段、（修正前）第五十六條、（修正前）第四十七條、（
修正前）第三十八條第一項第二款、（修正前）第五十一條第五
款，判決如主文。
本案經檢察官蘇南桓到庭執行職務。
中　　華　　民　　國　　96　　年　　6　　月　　12　   日
                  刑事第二庭    審判長法　官  葉居正
                                      法　官  吳森豐
                                      法　官  吳勇輝
以上正本證明與原本無異。
施用第一級毒品如不服本判決，應於收受本判決後十日內向本院
提出上訴書狀，其未敘述上訴之理由者並得於提起上訴後十日內
向本院補提理由書（均須按他造當事人之人數附繕本）。
施用第二級毒品不得上訴。
                                      書記官  李良倩
中　　華　　民　　國　　96　　年　　6　　月　　12　   日
附錄：本案論罪科刑法條全文：
毒品危害防制條例第10條第1項、第2項：
施用第一級毒品者，處六月以上五年以下有期徒刑。
施用第二級毒品者，處三年以下有期徒刑。
